【裁判字號】    97,消債更,1458
【裁判日期】    980305
【裁判案由】    更生事件
【裁判全文】
臺灣臺南地方法院民事裁定          97年度消債更字第1458號
聲  請  人  乙○○
上列聲請人因消費者債務清理事件聲請更生，本院裁定如下：
    主    文
聲請駁回。
聲請程序費用新臺幣壹仟元由聲請人負擔。
    理    由
一、按債務人不能清償債務，或有不能清償之虞者，得依本條例
    定更生程序，清理其債務；又聲請更生或清算不合程式或不
    備其他要件者，法院應以裁定駁回之，但其情形可以補正者
    ，法院應定期間先命補正，消費者債務清理條例第3條、第8
    條分別定有明文。
二、本件聲請意旨以：聲請人於消費者債務清理條例施行後，曾
    以書面向最大債權銀行台新銀行請求共同協商債務清償方案
    而不成立。惟聲請人積欠原最大債權銀行安泰銀行新台幣（
    下同）1,248,958元，但安泰銀行已將其債權外賣非金融機
    構，聲請人於申請前置協商時曾向安泰銀行及聯邦銀行詢問
    外賣債權予何人，但安泰銀行及聯邦銀行均不願告知，致聲
    請人無從知悉確實債務金額為何。又聲請人任職於三媽臭臭
    鍋，每月薪資25,000元，惟聲請人除每月需支付自己膳食費
    2,100元、日用品費800元、醫療費1,400元、機車加油費及
    維修費600元、勞健保費3,700元、電話費600元，合計8,600
    元外，尚需支付聲請人之父丙○○、母甲○○每月扶養費各
    4,000元，聲請人於扣除生活必要及扶養費後，僅有餘額3,0
    00元，惟台新銀行要求聲請人全額清償，每月還款6,000 元
    ，分80期清償方案，且僅就台新銀行之債務為清償，不願協
    助聲請人為債務一致性協商，任何人均無法接受此協商條件
    ，聲請人乃要求台新銀行開立協商不成立證明書；況以聲請
    人所積欠之債務，縱每月清償3,000元，20年仍無法清償完
    畢，故有債務清理更生之必要。聲請人名下並無財產，顯有
    不能清償債務之情事，而聲請人之無擔保或無優先權之債務
    總額未逾1,200萬元，復未經法院裁定開始清算程序或宣告
    破產，惟因不可歸責於己之事由，致履行顯有重大困難，為
    此，依消費者債務清理條例提出本件更生之聲請等語。
三、經查：
  (一)聲請人於消費者債務清理條例施行後，於97年9月12日曾向
    最大債權銀行台新銀行請求共同協商債務，協商當時金融機
    構無擔保債務總額為2,148,186元，台新銀行審酌聲請人提
    出之財產及收支狀況說明書後，於97年10月15日去電聲請人
    洽談協商方案，並提供二階段還款方式，第一階段為前6 年
    每月償還5,000元，第二階段於6年後再視聲請人當時經濟狀
    況再重新評估，如聲請人有較高收入再行提高金額，如無則
    按原月付金額續行還款，金融債權部分會為聲請申請減免為
    1,589,862元，亦即聲請人之負債減少近55萬元；至聲請人
    另有安泰銀行轉讓予非金融機構債權約100萬元，則需由聲
    請人配合與受讓之非金融機構協調還款事宜，惟聲請人僅言
    聽朋友建議希望聲請更生，不願與受讓債權之非金融機構協
    調還款事宜，且不願再行與台新銀行協商而要求開立協商不
    成立證明，本件協商不成立係因聲請人未積極配合與無法納
    入前置協商之債權人協談所致等情，此有台新銀行98年1月
    14 日台新債協97法字第50326號函附卷可憑。
  (二)聲請人主張：聲請人任職於三媽臭臭鍋，每月薪資25,000元
    ，業據聲請人提出證明書為證，堪可採信。又聲請人主張其
    每月需支付自己膳食費2,100元、日用品費800元、醫療費
    1,400元、機車加油費及維修費600元、勞健保費3,700元、
    電話費600元，合計8,600元一節，經查，本院參酌消費者債
    務清理條例之立法目的，乃為兼顧債權人、債務人雙方之利
    益，對陷於經濟上困境之消費者，使其透過重建型之更生程
    序或清算型之清算程序清理其債務，藉以妥適調整債務人與
    債權人及其他利害關係人間之權利義務關係，保障債權人獲
    得公平受償，並謀求消費者經濟生活之重建復甦機會，是以
    ，債務人為使其有經濟復甦更生之機會，自應以誠實及信用
    之原則面對自己之債務，積極勉力謀求更生償債方案，除應
    積極開源努力勤奮工作以增加收入償還債務外，尚須節流儉
    樸其生活需求而適當控制其生活費用支出，以達成勉力履行
    債務。依行政院內政部公告97年度臺灣省低收入戶最低生活
    費用每人每月為9,829元，該生活費標準係按照政府最近1年
    平均每人消費支出（包括食品費、衣著鞋襪費、房租水電費
    、家居管理費、醫療保健費、交通通訊費、娛樂教育費及雜
    項支出）百分之60訂定，是以聲請人每月必要生活費用（包
    含食、衣、住、行等）依此標準計算，始屬合理。聲請人既
    自陳其負債大於資產，於履行債務期間本應節約省用，並誠
    實勤勉地履行債務，過較不寬裕之經濟生活，並誠實勤勉地
    履行債務，以期早日清償債務，始符合公平正義及誠信原則
    ，故應以內政部公告97年最低生活費每月9,829元計算，始
    屬公允，聲請人其主張每月生活費用為8,600元，應屬適當
    。
  (三)聲請人主張：其每月需支付父親丙○○、母親甲○○扶養費
    各4,000元一節，惟查：聲請人之父丙○○於96年全年度有
    執行業務及其他所得5,358元，其名下並無資產；聲請人之
    母甲○○於96年全年度有利息所得7,799元，名下有土地、
    房屋及投資，財產總額2,568,000元等情，此有本院依職權
    調閱財政部臺灣省南區國稅局聲請人之父丙○○、母甲○○
    96年度綜合所得稅各類所得資料清單、財產歸屬資料清單附
    卷可憑。按負扶養義務有數人者而其親等同一時，應各依其
    經濟能力分擔義務；夫妻互負扶養之義務，其扶養義務之順
    序與直系血親卑親屬同，民法第1115條第第3項、第1116條
    之1定有明文，是若債務人因須償還其無擔保債務，致其經
    濟能力不足，亦非不得由其經濟能力較佳之其他扶養義務人
    負擔較多之扶養費用。依聲請人之父丙○○、母甲○○上開
    財產狀況，聲請人之父丙○○固其有不能維持生活而有受扶
    養之必要，惟聲請人之母甲○○顯具有相當資力，非但足以
    維持自己生活，且足以扶養其夫即聲請人之父丙○○，是以
    聲請人之父丙○○既可由其配偶甲○○扶養，尚難認為有不
    能維持生活之情形，尚無受聲請人扶養之必要。
  (四)至聲請人主張其積欠原最大債權銀行安泰銀行1,248,958元
    ，但安泰銀行已將其債權外賣非金融機構，聲請人於申請前
    置協商時曾向安泰銀行及聯邦銀行詢問外賣債權予何人，惟
    安泰銀行及聯邦銀行均不願告知，且台新銀行亦不願協助聲
    請人就全部債務為一致性協商一節，惟查，為妥適調整債務
    人與債權人及其他利害關係人間之權利義務關係，保障債權
    人獲得公平受償，並謀求消費者經濟生活之重建復甦機會，
    債務人非不可請求上開民間資產管理公司依本條例所規定之
    協商程序，訂定適當合理可行之清償方案，以避免對其等資
    產管理公司負擔高額之償還金額，而致無法履行對其他債權
    人之協商條件，亦符合本條例兼顧保障債權人公平受償及重
    建復甦債務人經濟生活之立法目的。聲請人之原債權人安泰
    銀行固將其債權轉讓予非金融機構債權，惟此應由聲請人自
    行積極主動與受讓之非金融機構協調還款事宜，最大債權銀
    行台新銀行尚不能將非金融機構債權納入債務協商範圍，惟
    聲請人於前置協商時不願與受讓之非金融機構協調還款事宜
    ，且不願再行與最大債權銀行台新銀行進一步協商而要求開
    立協商不成立證明，復於本件更生聲請狀及補正狀內均未提
    及曾與非金融機構協商債務，足見債務人於尚未請求非金融
    機構協依本條例所規定之協商程序或個別協商程序，訂定適
    當合理可行之清償方案之情況下，自不得逕認其無餘力處理
    非金融機構協債務，聲請人以此為由，認其不能清償債務，
    向法院聲請更生，尚難採信。
  (五)聲請人主張其每月至多只能清償3,000元一節，惟以聲請人
    每月薪資25,000元，扣除其主張每月生活費用為8, 600元（
    或以內政部公告97年最低生活費每月9,829元計算），尚有
    餘款16,400元（若以內政部公告97年最低生活費每月9,829
    元計算，則有餘款15,171元），顯有能力依台新銀行提供第
    一階段為前6年每月償還5,000元還款方案，足認聲請人並無
    不能清償債務之情事。況台新銀行係依據聲請人收入、財產
    使用狀況及家庭生活費負擔情形，及考量聲請人另有安泰銀
    行轉讓予非金融機構債權約100萬元，綜合評估聲請人應有
    能力負擔之方案，本院認上開還款計畫，已將安泰銀行轉讓
    予非金融機構債權約100萬元審酌在內，尚屬合理，且對聲
    請人已為相當程度之讓步，應屬已盡力促成協商義務下所得
    之方案，在債務履行期間聲請人屆時確實無力繳納，亦有與
    債權人磋商降低還款金額可能性，且日後聲請人之工作收入
    及財產狀況，確有無法履行債權人提出之債務清償方案或履
    行顯有重大困難時，聲請人非不得另行聲請以債務清理程序
    清理其債務。而聲請人在履行債務期間，本須經歷經濟困苦
    之過程，其生活開銷理當予以節制，除應積極開源，努力勤
    奮工作以增加收入償還債務外，其生活更須儉樸，且適當控
    制其生活費用支出，以達成勉力履行債務，以符合公平正義
    及誠信原則，況聲請人為償還債務，自應經歷履行期間較不
    寬裕之經濟生活，此乃聲請人於負擔債務時即得預見，是依
    誠實及信用之原則，聲請人於有履行可能性時，理應竭盡己
    力，撙節開支，誠實勤勉地履行債務為是。然聲請人不願接
    受上開協商條件，足認其欠缺協商之真意，以及欠缺清理債
    務誠意，並有利用聲請更生程序減免債務之心態，自不足採
    。
四、綜上所述，本件聲請人顯有能力支付台新銀行提供前置協商
    還款方案，而本件協商不成立之原因，係因聲請人主觀上開
    欠缺清理債務之誠意所致，是聲請人既無不能清償債務或有
    不能清償之虞之情事，即與本條例第3條規定之要件不符，
    聲請人聲請更生，非屬本條例所應准其更生之範疇，且上開
    欠缺又屬無從補正，依前揭說明，其更生之聲請，不應准許
    ，應予駁回，爰裁定如主文。
中    華    民    國    98    年    3     月    5     日
              民事第二庭    法  官   張桂美
以上正本證明與原本無異。
如不服本裁定，應於裁定送達後10日內，以書狀向本院提出抗告
，並繳納抗告費新臺幣1千元。
中    華    民    國    98    年    3     月    5     日
                            書記官   謝安青


司法院資訊處製作；財團法人民間司法改革基金會備份。
